【裁判字號】    92,苗簡,274
【裁判日期】    921111
【裁判案由】    返還土地
【裁判全文】
臺灣苗栗地方法院民事簡易判決                    九十二年度苗簡字第二七四號
    原      告  乙○○
    訴訟代理人  江錫麒律師
    複  代理人  甲○○
    被      告  丙○○
                            一.
                戊○○
                丁○○
當事人間請求返還土地事件，本院於九十二年十月二十八日言詞辯論終結，判決如下
：
    主    文
原告之訴及假執行之聲請均駁回。
訴訟費用由原告負擔。
    事    實
甲、原告方面：
一、聲明：
（一）被告應將坐落苗栗縣苗栗市○○○段上南勢坑小段九○七之七號土地，如附圖
      所示編號Ｂ藍色部分面積一百九十四平方公尺之地上物拆除，將該部分土地返
      還予原告及其他共有人。
（二）願供擔保請准為附條件之假執行宣告。
二、陳述略以：
（一）坐落苗栗縣苗栗市○○○段上南勢坑小段九○七之七號土地為原告及其他人所
      共有，相毗鄰之同段九○七號土地內，於多年前建有被告三人之祖墳一穴，惟
      渠等於九十年十二月間，集資重建祖墳，部分墓園越界建築在原告共有之上開
      九○七之七號土地上，為此依民法第七百六十七條、八百二十一條規定，訴請
      被告三人回復原狀，拆除無權占用之地上物，並返還所占用之土地。
（二）以邱阿申、邱情金名義出具之同意書，所載地號係同段九○七之九號，非系爭
      九○七之七號土地，應與本件訴訟無關。退一步言，縱使上述九○七之九號係
      系爭九○七之七號土地之誤繕，然該同意書載明「乙方（即被告）日後如有修
      理墳墓，應得甲方（即原告）同意為之」等字句，惟據證人邱情金於九十二年
      八月十五日在現場證稱略以：原址有被告之祖墳，被告修墳時未通知我們，導
      致我們的祖墳受影響，所以我們有阻擋，請他們修墳時不要越界，但被告於實
      際施工時仍有越界等語，被告丙○○於當日亦自認未告知邱情金無誤，據此足
      認被告於九十年十二月間將祖墳拆除擴建之行為，並未依六十七年三月之同意
      書約定，事先取得邱情金之同意，應屬無權占用。
三、證據：提出土地登記簿謄本、地籍圖謄本、現場照片、存證信函等件為證，及聲
    請履勘現場。
乙、被告方面：
一、聲明：如主文所示。
二、陳述略以：
（一）被告之祖墳坐落苗栗縣苗栗市○○○段上南勢坑小段九○七之七號土地，於一
      百多年前向地主購買使用，因土地遲未辦理移轉過戶，系爭土地之代理人邱阿
      申及邱情金，遂於民國六十七年三月間，與被告祖墳土地之代理人邱勤英訂立
      同意書，證實雙方於一百年前之先祖時代即有買賣土地之行為，並聲明由買方
      負擔土地稅金，永久使用土地在案。代表地主立具同意書之邱阿申、邱情金為
      系爭九○七之七號土地之管理人，且分別為土地共有人邱華雲、邱阿龍之子。
（二）同意書所寫之同段「九○七之九號」乃系爭「九○七之七號」土地之誤載，因
      地政機關於四十二年九月十一日實施耕者有其田政策，徵收同段九○七號土地
      ，逕行分割為九○七之一、九○七之二、九○七之三、……九○七之二六等新
      地號，惟欠缺九○七之九地號，地主不可能就不存在之土地為標的出具同意書
      。且原告為出售系爭九○七之七號土地，所出具之不動產買賣契約書稿第一條
      ，亦載明係「九○七之七號土地」，亦可證明同意書所載土地應為系爭九○七
      之七號土地。
（三）原告等人所共有之系爭九○七之七號土地，係基於政府在四十二年九月十一日
      實施耕者有其田政策，自同段九○七號土地分割移轉而來，被告之祖墳卻早於
      分割移轉前即存在，當時同段九○七號土地之所有人為祭祀公業添生公嘗管理
      人邱秀芳，分割創設系爭九○七之七號土地後，由四十八共有人人持分共有，
      仍為公嘗土地，事實上均由祭祀公業公嘗設制管理人管理之，即由邱添生公基
      金（新竹國際商業銀行00000000000號邱玉麟帳戶）管理。依據耕
      者有其田條例第十三條但書、第十九條規定，承領系爭九○七之七號土地之原
      告，亦應承領附帶定著物（墳墓地），並依習慣保留供作從來之使用。
（四）依墓碑所載立碑日期為「太歲乙巳年秋月」，即為民國前六十七年（
      四五年），被告祖墳約興建於一百五十多年前。嗣經立同意書人邱阿申之繼承
      人邱權吉等六人同意後，動工改建祖墳，並於九十年五月十日改建完成，立有
      墓園落成誌可參。茲因另一同意人邱情金地址不明，未克聯絡，於開工改建數
      日後，邱情金等人即前來阻擋，工程被迫停工四個多月，經多次到邱情金住處
      洽商及至現場勘查，最後邱情金有條件同意被告繼續開工，所提出之條件為(1)
      被告祖墳之墓碑位置必須往後移至與原告祖墳「忠實墓園」墓碑相齊，不可超
      前或阻礙其墓園視線，(2)被告祖墳屋頂不可有菱角，以免破壞其墓園風水。被
      告為求圓融和諧，同意依其條件將祖墳往後移建，並因後移而需越界至相鄰之
      同段九○七號土地，方於九十年九月二十九日向該土地之地主邱權吉等六人增
      購土地。
（五）原告與代理人邱情金均世居苗栗市新英里，且邱情金過年過節拜拜均召集宗親
      聚餐，以系爭九○七之七號土地代理人身分報告收支情形，原告明知其為系爭
      土地代理人，從未表示反對之意見，應依民法第一百六十九條負授權人責任。
      且原告對系爭土地之持分僅五萬分之幾，對本筆土地之權利本難有利用之價值
      ，然對原告祖墳遷移所造成之損害，除實質上之損害外，尚有被告家族心靈層
      面之重大損害，原告濫用權利之行為，係屬民法第一百四十八條所禁止。
三、證據：提出土地使用同意書、土地謄本、買賣契約書稿、不動產買賣契約書、土
    地所有權人名冊、甲子與民國年數對照表、被告祖墳與邱情金祖墳關係照片、被
    告墓園落成誌、原告
丙、本院依聲請於九十二年八月十五日到現場履勘，制有勘驗筆錄、現場照片及現場
    圖附卷可稽，並委請苗栗縣苗栗地政事務所派員施測，繪製如附圖所示之實測位
    置圖；另命原告查報同段九○七之九號土地之坐落位置，業據陳報苗栗縣苗栗地
    政事務所謄本及資料閱覽申請書，載明無此地號之土地；暨訊問在場證人即系爭
    九○七之七號土地前任管理人邱情金、土地共有人邱錫湘之兒子邱政國、現任土
    地管理人邱玉麟。
    理    由
一、兩造之主張及陳述，詳如前事實欄所載。
二、查坐落苗栗縣苗栗市○○○段上南勢坑小段九○七之七號土地（下稱系爭土地）
    為原告及其他人所共有，而被告於九十年五月十日改建完成之祖墳前方面積一百
    九十四平方公尺部分，則坐落於原告所共有之系爭九○七之七號土地上，詳如附
    圖（即苗栗縣苗栗地政事務所九十二年八月十九日實測位置圖）編號Ｂ藍色部分
    所示，上情為兩造所不爭執，並有土地登記謄本及上開實測圖附卷可稽，堪予認
    定。本件為兩造所積極爭執者，厥為被告之祖墳是否有權占用系爭原告土地？即
    被告辯稱兩造祖先就所占用之土地曾有買賣行為，僅未辦理產權移轉，嗣於六十
    七年三月間，分別由兩造之管理人訂立同意書，約定被告祖墳得永久使用該部分
    之土地等語，是否可採？
三、次查，系爭土地之管理人邱阿申及邱情金，於六十七年三月間代理全體共有人，
    與被告祖墳土地之管理人即代理人邱勤英訂立同意書，載明：「一、邱阿申管理
    員稱甲方，邱勤英管理員稱乙方（以下簡稱甲、乙方）茲因甲方將所有坐落苗栗
    縣苗栗市○○○段上南勢坑小段九○七之九號內土地乙塊，自先祖時代（約一百
    年前）出售予乙方興建墳墓（墓碑座北向南水泥墳墓）因迄未移轉產權，雙方同
    意由乙方負擔該墓地每年之土地稅額，永久使用。二、乙方日後如有修理墳墓，
    應得甲方同意為之。三、本同意書一式四份，甲、乙各執二份為據。」等字句，
    經兩造之前揭管理人蓋章確認，此有兩造所不爭執其形式上真正之同意書一份，
    附卷為憑。核被告之祖墳始終坐落於系爭九○七之七號土地內，從未有何坐落於
    同意書所載之同段九○七之九號土地上之祖墳；另向苗栗縣苗栗地政事務所查詢
    該九○七之九號土地之實際坐落位置，亦查無此地號之土地，有上開地政事務所
    謄本及資料閱覽申請書可資為證；另參酌系爭土地之舊登記謄本所載，乃因政府
    實施耕者有其田政策，於四十二年九月十一日徵收同段九○七號土地，逕行分割
    為九○七之一、九○七之二、九○七之三、……九○七之二六等新地號，惟並無
    九○七之九地號之土地，雙方疏無可能以不存在之土地為標的訂立同意書。足見
    前揭同意書所載之同段「九○七之九號」乃系爭「九○七之七號」土地之誤繕，
    自得以此同意書作為被告是否有權占用系爭九○七之七號土地之依據。
四、另經提示上開同意書予證人即系爭土地之前任管理人邱情金，其於九十二年八月
    十五日在現場證稱略以：系爭九○七之七號土地由我和邱阿申共同管理，乃家族
    長輩共同推選，約擔任土地管理人一、二十年，未擔任管理人迄今約三年，原址
    有被告祖墳，同意書上關於我及邱阿申之印章均為真正，是邱阿申提出此份同意
    書給大家蓋章，當時並未測量墳墓所在位置等語，此有該日之勘驗筆錄可資證明
    。參諸證人邱政國同時在場證稱略以：系爭土地之共有人均共同推選邱情金及邱
    阿申為土地管理人，並且每年作結算及聚餐，各房推派代表參加，逢重要年節及
    拜拜時，我們互相口頭告知結算及聚餐之時間、地點，並無共有人反對推選邱情
    金及邱阿申為土地管理人等語，證人邱玉麟亦在場證稱略以：邱情金及邱阿申為
    前任之土地管理人，我和原告為現任之土地管理人等語，同載明於勘驗筆錄可稽
    。綜觀證人邱情金、邱政國、邱玉麟之上開證詞，足見於六十七年三月間簽訂前
    揭同意書時，邱情金及邱阿申均為系爭土地共有人所共同推選之土地管理人，且
    被告祖墳長期坐落於系爭土地上，與原告之祖墳相鄰，從未見何人爭執其為無權
    占用，是以，邱情金及邱阿申有權代表原告等宗親及派下子孫簽訂該份文書，包
    含原告在內之系爭土地共有人均應受該同意書之拘束。
五、本院於九十二年八月十五日到現場履勘，並委請苗栗縣苗栗地政事務所派員到場
    施測，制有勘驗筆錄、現場照片、現場圖及如附圖所示之實測位置圖可資參照。
    查被告之祖墳為新建墳墓，黏貼磁磚及刻立石碑，碑文新穎明亮，載有「公元二
    ○○一辛已年重修」字跡，墳墓周圍築有矮小圍牆，地面舖設水泥及碎石；於前
    方地面保有水泥之舊墓碑，碑文字跡稍有模糊不清，經當場仔細辨識，載有「太
    歲乙巳年秋月吉日重修」字樣。被告之祖墳可明顯與其他墳墓相區隔，矮牆旁均
    雜草叢生。現場已無法看出舊有墳墓之位置及範圍。原告之祖墳亦為新建墳墓，
    載明「忠實墓園」字跡，鄰近均無其他記載相同墓園名稱之墳墓。兩造之祖墳相
    仳鄰，面向相同，原告祖墳之坐落基地較小，且自墳墓正面觀之，原告祖墳之位
    置在後方，被告祖墳之位置在前方（詳如現場圖所示）。被告當場提出墓園重修
    前照片影本，照片中明顯可見原告之祖墳（其上載明「忠實墓園」字跡），照片
    中之墳墓外觀與現場勘驗時完全相同，原告祖墳旁邊之前方另有舖設水泥之舊墳
    墓，站立有被告等人。經現場實際踏步比對，該照片中水泥舊墳之位置及範圍，
    核與被告之新祖墳大致相同，現場已不見該水泥舊墳。是以，被告依據舊祖墳之
    坐落位置改建，仍屬上開同意書約定得永久使用之範籌，尚無從認定該當無權占
    用之情形。雖證人邱情金於九十二年八月十五日證稱略以：被告修墳時未通知我
    們，導致我們祖墳受影響，所以我們有阻擋，請他們修墳時不要越界，但被告於
    實際施工時仍有越界等語，惟其為系爭土地持分之繼承權人，且為前任管理人，
    證詞已有偏頗原告之嫌，核其證述內容亦無從據以認定被告越界而無權占用之面
    積為何，依民事訴訟法第二百七十七條本文舉證責任分配之原則，原告就此利己
    之重要事實，未盡必要之舉證責任，訴訟上自應受不利益之認定，無從採信原告
    主張被告改建之祖墳逾越原來舊墳面積云云為真。
六、細釋前揭同意書所載：「茲因甲方（即原告先祖）將所有坐落苗栗縣苗栗市○○
    ○段上南勢坑小段九○七之九號內土地乙塊，自先祖時代（約一百年前）出售予
    乙方（即被告先祖）興建墳墓（墓碑座北向南水泥墳墓）因迄未移轉產權，雙方
    同意由乙方負擔該墓地每年之土地稅額，永久使用。」等字句；互核被告祖墳上
    所保存之水泥舊墓碑，載有「太歲乙巳年秋月吉日重修」字樣，依甲子與民國年
    數對照表所示，被告舊有祖墳設立時間約為民國前六十七年（
    ，迄訂立六十七年三月間同意書時止，約為一百多年前，與同意書記載「自先祖
    時代（約一百年前）出售予乙方（即被告祖先）興建墳墓」等字句相吻合，則原
    告祖先早於一百多年前出售被告祖墳坐落之土地予被告祖先，因迄未辦理所有權
    移轉登記，對不知情之第三人而言，形式上之土地所有權人雖為登記名義人即原
    告等人，惟實質之土地所有權人應屬被告之宗親及派下，否則，何以前揭同意書
    特別強調被告祖墳得「永久使用」系爭土地？再者，依民法第三百四十五條規定
    ，原告祖先既然將被告祖墳坐落之部分出售，其關於該部分之土地所有權、使用
    權、管理權等財產權均應移轉予買受之被告祖先，且原告祖先早已將該部分土地
    點交予被告祖先使用迄今一百多年，難謂原告對該部分仍有管理權或使用權存在
    。從而，原告訴請被告拆除地上物，返還被告祖墳所占用之土地，委無理由。
七、雖前揭同意書第二條所載：「乙方日後如有修理墳墓，應得甲方同意為之」等字
    句，惟探尋兩造祖先成立買賣契約及訂定同意書之真意，兼顧契約解釋之公平性
    ，則兩造之祖先就被告祖墳坐落部分之土地，既然早於一百多年前即有買賣契約
    存在，並實際點交予被告祖先建墳使用迄今，則被告等派下子孫方為該部分土地
    之實質所權人及管理使用權人，此亦另行立具同意書言明供被告祖墳永久使用之
    真諦，倘被告等人日後修理墳墓，當僅負對於原告等共有人或管理人告知之義務
    ，非以經原告共有人全體同意為要件，且性質上該告知義務非不得補正之。否則
    ，倘強解釋以原告共有人全體同意為被告得改建祖墳之要件，顯然違背雙方祖先
    訂立土地買賣契約之精神，豈可能買受土地之人，對於土地之管理利用需繫於出
    賣人是否同意？且依系爭土地登記謄本所示，系爭土地登記之共有人高達四十八
    人，證人邱情金、邱政國或邱阿申之繼承人邱權吉等人，多屬尚未辦理繼承登記
    之繼承權人，隨時日之久遠，共有人數恐將增加，管理人亦多有更迭，則被告究
    竟應經多少共有人或管理權人之同意，方得以改建祖墳？倘共有人或管理人間意
    見不一致，究竟被告得否改建祖墳？誠有莫大疑義，現實上亦窒礙難行，對於買
    受該部分土地之被告祖先及其派下而言，更屬不公平。是被告辯稱略以：茲因另
    一同意人邱情金地址不明，未克聯絡，於開工改建數日後，邱情金等人即前來阻
    擋，工程被迫停工四個多月，經多次到邱情金住處洽商及至現場勘查，最後邱情
    金有條件同意被告繼續開工，所提出之條件為(1)被告祖墳之墓碑位置必須往後移
    至與原告祖墳「忠實墓園」墓碑相齊，不可超前或阻礙其墓園視線，(2)被告祖墳
    屋頂不可有菱角，以免破壞其墓園風水；被告為求圓融和諧，同意依其條件將祖
    墳往後移建，並因後移而需越界至相鄰之同段九○七號土地，方於九十年九月二
    十九日向該土地之地主邱權吉等六人增購土地等語，應屬可信。前揭同意書所載
    被告應負之告知義務，其真諦當在被告祖墳改建時，應知會原告等共有人或管理
    人，不得影響原告等共有人對於系爭土地其他部分之利用，及不得妨礙原告祖墳
    之風水。從而，被告改建祖墳之初，雖僅通知系爭土地前任管理人邱阿申之繼承
    人邱權吉等六人，漏未通知另一前任管理人邱情金，惟嗣後工程進行中，邱情金
    等原告此房之派下子孫均聞訊到場勘查，雙方並多次磋商，更有重新訂立買賣契
    約之議，原告等人並提出不動產買賣契約書草稿予被告存查，足見原告、邱權吉
    、邱情金、邱玉麟等系爭土地共有人、繼承權人或管理人，對於被告如何改建祖
    墳乙節，於工程完工前，均知悉甚詳，則被告所負之告知義務，非不得謂已補正
    之。
八、綜上論述，系爭苗栗縣苗栗市○○○段上南勢坑小段九○七之七號土地雖登記為
    原告及其他共有人所有，惟原告之祖先就如附圖（苗栗縣苗栗地政事務所九十二
    年八月十九日實測位置圖）所示編號Ｂ藍色、面積一百九十四平方公尺之部分，
    早於一百多年前出售予被告之祖先建墳使用迄今，被告等人為該部分土地之實質
    所有權人及管理使用權人，且雙方之管理權人於六十七年三月間訂立土地使用同
    意書，言明被告祖墳得永久使用該土地，雖嗣後被告動工改建祖墳時漏未通知部
    分之系爭土地共有人或管理人，惟原告等系爭土地共有人，對於被告改建祖墳乙
    節，於工程完工前，均知悉甚詳，則被告所負之告知義務，非不得謂已補正，與
    同意書所約定之條款並無違背。是以，被告於原址改建祖墳，為有權使用，原告
    主張被告無權占用，訴請返還土地云云，並無理由，應予駁回。原告受敗訴判決
    ，其假執行之聲請即失所依據，應併予駁回。
九、因本案事證已臻明確，兩造其餘主張陳述及所提之證據，均毋庸再予審酌，附此
    敘明。
十、結論：原告之訴為無理由，依民事訴訟法第四百三十六條第二項、第七十八條，
    判決如主文。
中      華      民      國    九十二    年     十一     月     十一     日
                                      苗栗簡易庭法官    李麗萍
正本係照原本作成。
如對本判決上訴，須於判決送達後廿日內向本院提出上訴狀。
中      華      民      國    九十二    年     十一     月     十一     日
                                          法院書記官    蕭雅馨
附圖：苗栗縣苗栗地政事務所九十二年八月十九日實測位置圖


司法院資訊處製作；財團法人民間司法改革基金會備份。
